【裁判字號】    97,台上,3665
【裁判日期】    970807
【裁判案由】    偽造文書
【裁判全文】
最高法院刑事判決            九十七年度台上字第三六六五號
上  訴  人  甲○○
上列上訴人因偽造文書案件，不服台灣高等法院台中分院中華民
國九十四年八月十六日第二審判決（九十四年度上訴字第八一七
號，起訴案號：台灣台中地方法院檢察署九十三年度偵緝字第一
五０七號），提起上訴，本院判決如下：
    主  文
原判決撤銷，發回台灣高等法院台中分院。
    理  由
本件原判決認定：上訴人甲○○因其子在乙○○所任教之幼稚園
就讀，而與乙○○熟識，於民國九十一年十二月間，上訴人佯稱
其親友在辦理信用卡業務需要業績，乙○○不疑有他，遂填寫國
泰商業銀行（下稱國泰銀行）及富邦商業銀行（下稱富邦銀行）
信用卡申請表各一份，並交付國民身分證正、反面影本各一件予
上訴人，請其代辦上開二家銀行之信用卡。詎上訴人取得上開申
請表而知悉乙○○之基本資料後，竟基於行使偽造私文書，以詐
欺取財之概括犯意，先將乙○○之國民身分證正、反面影本，再
次影印多份，以備使用，而先後於：(一)九十二年一月間，在台中
市○○街二七號三樓之七住處，冒用乙○○之名義，偽填富邦銀
行信用卡申請書，並於該申請書簽名欄偽簽「乙○○」之姓名，
偽造該信用卡申請書、連同乙○○之國民身分證正、反面影本，
持向富邦銀行辦理信用卡，使富邦銀行誤以為係乙○○本人所申
請，而按上訴人所載通訊地址將卡號000000000000
0000號信用卡發給乙○○，經上訴人收受後，即將該信用卡
交付乙○○，以資取信。惟乙○○不欲使用，欲剪卡，乃又將該
信用卡交付上訴人，託其代為處理剪卡事宜，然上訴人並未為處
理剪卡，而竟在該信用卡背面偽簽「乙○○」之姓名，於開卡後
連續於原判決附表壹所示之時間，先後至原判決附表壹所示之特
約商店刷卡消費，並在每次刷卡消費之信用卡消費簽帳單上偽簽
「乙○○」之姓名，假冒乙○○之名義，偽造信用卡消費簽帳單
後，再將信用卡消費簽帳單交付予特約商店而加以行使，使各該
特約商店、金融機構陷於錯誤，而交付如原判決附表壹所示金額
之商品或服務，共計詐得新台幣（下同）十六萬八千七百九十元
之財物，足生損害於乙○○本人、原判決附表壹所示之特約商店
及富邦銀行提供刷卡消費服務之正確性。(二)九十二年一月間，上
訴人在台中市○區○○街二七號三樓之七住處，冒用乙○○之名
義，偽填國泰銀行信用卡申請書，並於該申請書簽名欄偽簽「乙
○○」之姓名，偽造該信用卡申請書，連同乙○○國民身分證正
、反面影本，持向國泰銀行申請信用卡，使國泰銀行誤以為係乙
○○本人所申請，按所載通訊地址，而發給卡號0000000
000000000號信用卡一枚，由上訴人收受。上訴人取得
該信用卡後，即在背面偽簽「乙○○」之姓名，表示與發卡銀行
立契守約及使用時供特約商店核對身分用意之證明，並完成開卡
程序後，連續於原判決附表貳所示之時間，持該信用卡，向原判
決附表貳所示之特約商店刷卡消費或金融機構自動提款機提領現
金，且在原判決附表貳所示之特約商店信用卡消費簽帳單上偽簽
「乙○○」之姓名，假冒乙○○之名義偽造信用卡消費簽帳單後
，再將信用卡消費簽帳單交付特約商店，行使此項偽造之私文書
，使該特約商店、金融機構陷於錯誤，交付各信用卡消費簽帳單
所示金額之商品，共計詐得十四萬八千四百元之財物，足以生損
害於乙○○本人、原判決附表貳所示之特約商店或金融機構及國
泰銀行對於信用卡管理之正確性。(三)九十二年三月間，上訴人得
悉乙○○所辦理而持有尚未開卡使用之復華商業銀行（下稱復華
銀行）信用卡，竟冒用乙○○之名義，以該信用卡遺失為由，另
行偽填復華銀行信用卡補發之相關資料，偽造該信用卡補發申請
書，再持向復華銀行申請補發信用卡，使復華銀行誤以為係乙○
○本人所申辦，而補發給卡號000000000000000
0號信用卡一枚。上訴人取得該信用卡後，即在背面偽簽「乙○
○」之姓名，表示與發卡銀行立契守約及使用時供特約商店核對
身分用意之證明，並完成開卡程序後。於九十二年七月二十一日
，持該信用卡，向金銀福銀樓刷卡消費，且在信用卡消費簽帳單
上偽簽「乙○○」之姓名，並於假冒乙○○之名義偽造信用卡消
費簽帳單後，再將信用卡消費簽帳單交付特約商店，行使此項偽
造之私文書，使該特約商店、金融機構陷於錯誤，而交付該信用
卡消費簽帳單上所示金額之商品，詐得二萬元之財物，足以生損
害於乙○○本人、金銀福銀樓及復華銀行對於信用卡管理之正確
性。(四)九十二年四、五月間，上訴人以前開相同手法，在台中市
○區○○街二七號三樓之七其住處，以乙○○之名義，偽填慶豐
商業銀行信用卡申請書、大眾商業銀行信用卡申請書、玉山商業
銀行信用卡申請書、中華商業銀行信用卡申請書、萬泰商業銀行
信用卡申請書。並於各該申請書簽名欄偽簽「乙○○」之姓名，
偽造該信用卡申請書。再持向慶豐商業銀行、大眾商業銀行、玉
山商業銀行、中華商業銀行、萬泰商業銀行等銀行申請信用卡，
使上述銀行誤以為係乙○○本人所申辦，而核發信用卡共五枚。
上訴人取得前揭信用卡後，即在背面偽簽「乙○○」之署名，表
示與發卡銀行立契守約及使用時供特約商店核對身分用意之證明
，並完成開卡程序後，連續於原判決附表參、肆、伍、陸之一、
陸之二、柒所示之時間，持該信用卡，向原判決附表參、肆、伍
、陸之一、陸之二、柒所示之特約商店刷卡消費或金融機構自動
提款機提領現金，其中該附表陸之一所示向中華商業銀行信用卡
預借現金之交易均失敗而未取得現金而未遂。上訴人且在各信用
卡消費簽帳單上偽簽「乙○○」之姓名，假冒乙○○之名義偽造
信用卡消費簽帳單後，將信用卡消費簽帳單交付特約商店，行使
此項偽造之私文書，使各該特約商店、金融機構陷於錯誤，而交
付原判決附表參、肆、伍、陸之一、陸之二、柒所示金額之商品
，共計詐得四十三萬二千一百八十一元之財物，足以生損害於乙
○○本人、原判決附表參、肆、伍、陸之一、陸之二、柒所示之
特約商店、金融機構及前揭銀行對於信用卡管理之正確性。嗣因
乙○○前所辦理復華銀行信用卡人員察覺有異，而報警循線查獲
上情。並於九十二年八月二日下午十六時四十分許，經上訴人同
意帶同警員至其台中市○區○○街二七號三樓之七住處扣得以乙
○○名義申請之富邦、國泰、大眾、復華、中華、萬泰等六家商
業銀行信用卡各一張、玉山商業銀行現金卡一張等情。因而撤銷
第一審所為之科刑判決，改判仍依修正前刑法連續犯、牽連犯規
定，從一重論處上訴人連續行使偽造私文書，足以生損害於他人
罪刑（另牽連犯詐欺取財、詐欺得利、利用自動付款設備詐欺罪
），固非無見。
惟查：(一)、刑法上偽造文書罪之成立，以足生損害於公眾或他人
為特別要件，所謂足生損害，固不以實已發生損害為必要，然亦
必須有足以生損害之虞者，始足當之，若其僅具偽造之形式，而
實質上並不足以生損害之虞者，尚難構成本罪（見本院四十九年
度台非字第十八號判例）。本件以乙○○名義向富邦銀行及國泰
銀行申請核發信用卡之信用卡申請書二份，固係上訴人於乙○○
不知情之情況下，自行以乙○○之名義製作之私文書，而符合偽
造之形式要件。然依原判決事實及理由所載，乙○○原即同意向
國泰銀行及富邦銀行申請信用卡，並親自填寫申請書各一份，連
同身分證正、反面影本交付上訴人，委由上訴人代辦向上開二家
銀行申請信用卡事宜，且上訴人收受富邦銀行核發之信用卡後並
交付予上訴人等情。上開各情如果無訛，乙○○確有向富邦銀行
及國泰銀行申請核發信用卡之意思，並委由上訴人代辦申請手續
，則上訴人將乙○○填寫之申請書棄而不用，而另行製作乙○○
名義之申請書持以申請取得信用卡部分所為，既未違反乙○○取
得該二家銀行信用卡之本意，能否謂已逾越乙○○之授權範圍？
及實質上究竟對乙○○及國泰、富邦二家銀行是否足以生損害之
虞？而可認為與刑法上行使偽造私文書罪之構成要件相當？自非
無斟酌之餘地。原判決未詳予剖析，遽認上訴人以乙○○名義製
作信用卡申請書並向國泰、富邦二家銀行行使部分，亦均成立行
使偽造私文書罪，自有可議。(二)、刑事審判旨在實現刑罰權之分
配正義，使輕重得宜，罰當其罪，故科刑時，應以行為人之責任
為基礎，並審酌一切情狀，及刑法第五十七條各款事項，為量刑
輕重之標準。又有罪之判決書，應於理由內記載科刑時就刑法第
五十七條規定事項所審酌之情形，為刑事訴訟法第三百十條第三
款所明定，此項規定，依同法第三百六十四條，並為第二審所準
用。本件原判決撤銷第一審判決，仍對上訴人量處與第一審相同
之有期徒刑十月。惟查上訴人於原審審理期間，業與乙○○達成
和解，有和解書在卷可稽（見原審卷第五十五、五十六頁），此
重要之犯罪後態度事項，較諸第一審認上訴人犯罪後猶狡賴犯行
，並無悔意，且迄未與告訴人乙○○達成民事和解，態度不佳等
情狀，自有不同，乃原審仍處以與第一審相同之刑度，其量刑是
否符合刑罰相當原則，亦非無研求之餘地。上訴意旨指摘原判決
不當，尚非全無理由，應認原判決有撤銷發回更審之原因。又上
訴人行為後，刑法於九十四年二月二日修正公布，於九十五年七
月一日生效施行，其中連續犯、牽連犯等規定均已刪除，中華民
國九十六年罪犯減刑條例亦已制定施行，案經發回，允宜一併注
意。
據上論結，應依刑事訴訟法第三百九十七條、第四百零一條，判
決如主文。
中    華    民    國  九十七  年    八    月    七    日
                      最高法院刑事第五庭
                          審判長法官  陳  正  庸
                                法官  賴  忠  星
                                法官  林  秀  夫
                                法官  宋      祺
                                法官  陳  祐  治
      本件正本證明與原本無異
                                      書  記  官
中    華    民    國  九十七  年    八    月   十一   日
                                                      Ｑ


司法院資訊處製作；財團法人民間司法改革基金會備份。
